臺灣高等法院臺南分院民事裁定　96年度抗字第292號
抗　告　人　己○○
相　對　人
即 債權 人　臺南縣歸仁鄉農會
法定代理人　乙○○
抵 押權 人　甲○○
抵 押權 人　丙○○
債　務　人　戊○○
債　務　人　丁○○○
債　務　人　謝明龍即謝明華之遺產管理人
上列抗告人因相對人臺南縣歸仁鄉農會等與債務人戊○○等間給
付借款強制執行事件而聲請撤銷測量查封，對於中華民國96年9
月4日臺灣臺南地方法院所為裁定（96年度執字第34772號），提
起抗告，本院裁定如下：
    主  文
抗告駁回。
抗告訴訟費用由抗告人負擔。
    理  由
一、本件抗告人於原法院聲請意旨略以：坐落臺南縣歸仁北段16
    76-2、1676-3、1677-1及1677-12等地號土地（以下簡稱系
    爭土地）上，門牌號碼為臺南縣歸仁鄉○○路○段187巷13弄
    16號之未保存登記建物（以下簡稱系爭建物）係抗告人之祖
    父母及父母即債務人戊○○、丁○○○於38年前所建造，嗣
    於民國（下同）81年間贈與抗告人，並於94年7月間辦妥所
    有權移轉之手續，故抗告人係系爭建物之所有權人。因抗告
    人並非債務人，故原法院不得勘測並拍賣系爭建物，且於將
    來拍賣系爭土地時，應於拍賣公告內記載系爭建物係抗告人
    所有之字句，且抗告人依土地法第104條之規定，對系爭土
    地有優先購買權等語。
二、抗告意旨略以：
（一）依房屋稅籍資料可知系爭建物係建於57年，當時實際出資
      者為家中主事者之抗告人祖母謝楊坫氏（歿於67年2月12
      日），記憶中的祖母是位有主見又強勢的長者，抗告人之
      父因當時已育有3名子女，經濟能力不足，故由抗告人之
      祖母出資僱用他人建造完成，當時抗告人之父曾幫忙些許
      工事而已，有抗告人之父可以證明。而建造完成後，不懂
      所謂建物登記一事，並非原始出資起造人故不為登記，至
      65年7月26日抗告人父親之兄弟進行財產分割，造成系爭
      建物坐落於1676-2、1676-3與1677-l地號等3塊土地上，
      而分割後抗告人父親之兄弟皆共同持有上揭土地，也皆同
      意該系爭建物讓抗告人之父繼續居住，並負責負擔相關稅
      款與費用，抗告人之父於81年又無條件贈與抗告人居住。
      1677-1地號土地於79年贈與謝明華，謝明華於83年買下16
      76-3地號土地，至此抗告人父親之兄弟再無可主張該建物
      所有權之要件，主要也是認知該建物並無保存登記所有權
      狀，其基地與其上之房屋終歸抗告人一家人所有，爾後債
      務人戊○○再將1676-2地號土地之所有權出售予抗告人。
（二）按不動產物權非經登記，不生效力。又司法院強制執行手
      冊第3章對於不動產之執行第1節查封第1項對於是否為執
      行標的之審查要點中第8點規定「房屋原始建築人，為原
      始取得人，不已登記為要件，自得對之為執行」而所謂原
      始建築人取得該房屋所有權，係指出資建築房屋，不基於
      他人既存權利，而獨立取得房屋所有權而言，至究以何人
      名義請領建造執照，在所不問（最高法院69年度台上第15
      81號、70年度台上第1970號裁判參照）。又辦理強制執行
      事件應行注意事項第40點第1項規定「債權人聲請查封不
      動產，應提出產權證明文件」。另司法院強制執行手冊第
      3章對於不動產之執行第1節查封第1項對於是否為執行標
      的之審查要點中第7點規定「對於未辦理建物登記之房屋
      ，應先行調查或命債權人提出房屋為債務人所有之證明，
      始可查封。」對於未辦理建物所有權登記房屋之執行，查
      封前應先調查，或命債權人提出原始建築資料，或稽徵機
      關之房屋稅籍資料或其他足資證明該房屋為債務人所有之
      相關資料，必要時並得依稅捐稽徵法第33條第1項第5款之
      規定，依職權向稅捐稽微機關查詢，就有關資料為形式上
      審查，該房屋為債務人所有時，始可查封，不可僅憑債權
      人之指封，遽予執行。雖房屋稅籍資料之所有權人為抗告
      人，系爭建物既無登記，應以原始出資之起造人為所有權
      人。惟債權人並未提出系爭建物之原始建築資料或者足資
      證明債務人戊○○為系爭建物原始出資起造人所有之相關
      資料，空口無憑。原法院為上開形式上審查後，系爭建物
      自非查封效力所及。
（三）又未保存登記建物是否可以買賣？無法登記的未保存登記
      建物如經法院強制拍賣仍無法登記，拍定後所有權之認定
      仍是原始出資起造人或是拍定人？事實上，抗告人持有買
      賣所有權移轉契約書，並遵循法律所規定之買賣程序，如
      契稅繳納、登記為納稅義務人等，依稅法上的納稅義務人
      ，可推定房屋所有權人為抗告人而非債務人戊○○，最終
      能有資格去辦理不動產物權登記者，亦為抗告人而非債務
      人戊○○。原法院認抗告人尚未取得系爭建物之所有權，
      相同的，債務人戊○○亦未取得系爭建物之所有權。非抗
      告人不願登記，而是無法登記。許多法院拍賣公告上亦會
      記載：「…拍賣之建物係未辦保存登記之建物，拍定後是
      否得辦理第一次所有權登記，由拍定人自行向地政機關洽
      辦，與本院權責無關。…」可證未保存登記建物之登記並
      非抗告人聲請或法院依法拍賣合法取得所有權之後便可以
      登記。事實上，抗告人已舉證合法取得所有權之過程，至
      於無法登記係因無法取得當時之建照，並非抗告人不為，
      原始出資起造人無法登記、抗告人之父母無法登記、抗告
      人無法登記、爾後之拍定人亦無法登記，但有買賣所有權
      移轉契約書、契稅證明、房屋稅籍資料、水電費收據等可
      資佐證，形式上可推定抗告人因有買賣之實，為系爭建物
      之有權使用人，而債務人戊○○為上一位有權使用人。雖
      債務人戊○○是否為原始出資起造人仍需相關資料佐證之
      ，然就現有相關證明文件已可推斷系爭建物為抗告人所有
      。又依內政部91年12月6日台內中地字第0910017524號函
      解釋：「土地及其上建物原同屬一人所有，同時或先後讓
      與相異之人，致其土地與其上建物非屬同一人所有者，推
      定其土地與其上建物所有人間已具有租賃關係，故於嗣後
      再行出售予他人時，其相互間已享有優先承購權」。債務
      人戊○○先後將基地與房屋轉賣謝明華與抗告人，抗告人
      依買賣所有權移轉契約書主張土地與建物間存有租賃關係
      。又依據81年債務人戊○○與抗告人簽訂無條件使用之切
      結書，證明抗告人可以無償租用系爭建物。抗告人依法取
      得建物之部分基地所有權，故占有使用關係明確。系爭建
      物與抗告人所有之1676-2地號土地間已具有租賃關係，與
      債務人謝明華所有之1676-3及1677-l地號土地間亦具有租
      賃關係，抗告人自符合上述內政部之解釋函，而享有優先
      承購權。又依民法（應為土地法）第104條規定「房屋出
      賣時，基地所有權人有依同樣條件優先購買之權」，故抗
      告人主張有優先承買權。再者，依據內政部43年6月2日（
      43)台內地字第37172號函解釋：「房屋所佔用極少部分基
      地所有權人對於該項全部房屋及其他部分基地同時出賣時
      ，仍有優先購買權，但不得僅對其所有基地之建物主張行
      使優先購買權」。系爭建物合法占用抗告人所有之1676-2
      地號土地，抗告人依上開內政部43年6月2日（43）台內地
      字第37172號函之解釋，對系爭建物得主張優先購買，並
      擬連同土地一併承買，俾使基地與其上之房屋合歸一人所
      有，土地之利用與所有權併於同一主體，以求所有權之完
      整，使其法律關係單純化。
（四）綜上所述，債權人無系爭建物之產權證明，系爭建物自非
      查封效力所及，應撤銷查封系爭建物。又抗告人不論是以
      基地承租人，或房屋土地所有權人，或占有關係明確之鄰
      地所有權人主張優先購買權，均有所據，請於拍賣公告上
      載明抗告人有優先承買權。為此提起抗告，請求廢棄原裁
      定等語。
三、經查：
（一）按不動產物權，依法律行為而取得、設定、喪失及變更者
      ，非經登記，不生效力；民法第758條定有明文。依抗告
      人提出之臺南縣稅捐稽徵處新化分處房屋稅籍證明書、94
      年度契稅繳款書、建築改良物買賣所有權移轉契約書及切
      結書所載，至多僅能證明債務人戊○○與抗告人於94年7
      月19日簽訂系爭建物之所有權移轉契約書，並登記抗告人
      為房屋稅之納稅義務人而已，但渠等間尚未向地政機關辦
      妥所有權移轉之登記，換言之，抗告人尚未取得系爭建物
      之所有權甚明。而系爭建物既係債務人戊○○、丁○○○
      所建造的，已據抗告人於本件異議聲明所作陳述中所承認
      且原法院查封時抗告人在場，並未提起系爭建物之實際建
      造者為抗告人祖母謝楊坫氏乙情，有96年8月31日執行筆
      錄在原審卷，應認債務人戊○○、丁○○○仍為系爭建物
      之所有權人。故原法院對系爭建物勘測並進行拍賣，自無
      不妥，且將來於拍賣公告中亦不應記載抗告人為系爭建物
      所有權人之字句。抗告人雖主張系爭建物之實際出資者為
      抗告人祖母謝楊坫氏云云，惟並未舉證以實其說，況此核
      屬實體問題，非本件聲明異議程序所得審究，抗告人應另
      循訴訟程序以資解決。
（二）次按基地出賣時，地上權人、典權人或承租人有依同樣條
      件優先購買之權。房屋出賣時，基地所有權人有依同樣條
      件優先購買之權；土地法第104條第1項定有明文。再按土
      地法第104條第1項規定，係指房屋與基地分屬不同之人所
      有，房屋所有人對於土地並有地上權、典權或租賃關係存
      在之情形而言（最高法院69年台上字第945號判例參照）
      。抗告人主張系爭建物與抗告人所有之1676-2地號土地間
      已具有租賃關係，與債務人謝明華所有之1676-3及1677-l
      地號土地間亦具有租賃關係，依上開內政部之解釋函，抗
      告人自享有優先承買權云云，惟如前所述，抗告人既非系
      爭建物之所有權人，對於系爭土地亦無地上權、典權或租
      賃關係，自不得主張其有優先承買權，抗告人請求於拍賣
      公告上載明抗告人有優先承買權，於法無據。原裁定駁回
      抗告人之聲請，經核認事用法並無不合。抗告人抗告意旨
      指摘原裁定不當，求予廢棄，非有理由，應予駁回。
四、據上論結，本件抗告為無理由，應依強制執行法第30條之1
    、民事訴訟法第495條之1第1項、第449條第1項、第95條、
    第78條，裁定如主文。
中　　華　　民　　國　　96　　年　　11　　月　　29　　日
                  民事第四庭    審判長法　官  王惠一
　　　　　　　　　　　      　　  　　法　官  林永茂
　　　　　　　　　　　      　　  　　法　官  王浦傑
上為正本係照原本作成。
如不服本裁定，僅得於收受本裁定正本送達後10日內以適用法規
顯有錯誤為理由，向本院提出再抗告狀（須附繕本）依法應繳納
抗告費新台幣1千元，並委任律師為訴訟代理人，經本院許可後
始可再抗告於最高法院。
中　　華　　民　　國　　96　　年　　11　　月　　29　　日
                                      書記官  廖英琇
【附記】
民事訴訟法第495條之1第2項準用同法第466條之1第1、2項規定
：
(1)對於第二審判決上訴，上訴人應委任律師為訴訟代理人。但上
  訴人或其法定代理人具有律師資格者，不在此限。
(2)上訴人之配偶、三親等內之血親、二親等內之姻親，或上訴人
  為法人、中央或地方機關時，其所屬專任人員具有律師資格並
  經法院認為適當者，亦得為第三審訴訟代理人。
民事訴訟法第466條之2：
　上訴人無資力委任訴訟代理人者，得依訴訟救助之規定，聲請
  第三審法院為之選任律師為其訴訟代理人。
